【裁判字號】    98,判,357
【裁判日期】    980402
【裁判案由】    新型專利舉發
【裁判全文】
最  高  行  政  法  院  判  決
                                       98年度判字第357號
上  訴  人  甲○○
被 上訴 人  經濟部智慧財產局
代  表  人  王美花
參  加  人  乙○○
上列當事人間新型專利舉發事件，上訴人對於中華民國96年1月
18日臺北高等行政法院95年度訴字第769號判決，提起上訴，本
院判決如下：
    主  文
上訴駁回。
上訴審訴訟費用由上訴人負擔。
    理  由
一、
(一)上訴人前於民國（下同）88年3月17日以「光明燈燈光裝置改
  良」（下稱系爭案）向被上訴人申請新型專利，經被上訴人編
  為第00000000號審查，准予專利，並於公告期滿後，發給新型
  第165527號專利證書。系爭案係一種光明燈燈光裝置之改良，
  系爭案依其專利說明書所載，其申請專利範圍共6項，第1項為
  獨立項；第2-6項為附屬項（見原處分卷第58頁）。其內容為
  ：
  1.一種光明燈燈光裝置改良，其框體燈罩座之發光裝置，係設
    成一佈設有依燈罩座嵌合孔位置而對應之LED燈，各LED燈並
    呈並聯連通，又，各LED燈、可撓性電路板可依燈罩座之位
    置，而組定於燈罩座；其特徵在於：該發光裝置組裝LED燈
    之構件，係設成可撓性電路板，該可撓性電路板底面及正面
    佈設有連通之導電片，使框體中無交錯複雜之電路，消除複
    雜電線衍生之問題，並得組裝、維修簡易快速之功效者。
  2.如申請專利範圍第1項所述之光明燈燈光裝置改良，其LED燈
    與燈罩之組合，可設有一嵌合座，該嵌合座設有內、外嵌合
    勾，內嵌合勾呈外向勾狀，可向外勾定於燈罩座、外嵌合勾
    呈內向勾狀，可向外勾定於LED燈底部，而得使LED燈穩固定
    位不脫位之功效者。
  3.如申請專利範圍第1項所述光明燈燈光裝置改良，其LED燈與
    可撓性電路板之結合，可於可撓性電路板上設插座，而呈插
    合之結合者。
  4.如申請專利範圍第1項所述光明燈燈光裝置改良，其LED燈可
    串聯一電阻，俾得降低電壓之效果。
  5.如申請專利範圍第1項所述光明燈燈光裝置改良，其供電採
    用直流電，而可配設停電電源控制器、充電電池，於停電時
    ，確保不熄燈之功效者。
  6.如申請專利範圍第1項所述光明燈燈光裝置改良，其可撓性
    電路板，可設成多片一體裝成，予預裁分斷線，使用時予各
    自扳斷分離者。
(二)嗣參加人於93年2月10日以其有違核准時專利法第98條第2項之
  規定，對之提起舉發。參加人所舉之舉發證據計有：證據1為
  西元1997年12月22日公開之日本特開0-000000號「LED等電
  飾部材取付構造」專利案；證據2為84年12月11日公告之
  第00000000號「電腦元件固定裝置」新型專利案；證據3為88
  年11月11日公告之第00000000號「發光二極體定位擋塊結構之
  改良」新型專利案；證據4為85年7月21日公告之第00000000號
  「緊急照明燈之電路」新型專利案。舉發理由主張證據1可證
  明系爭案申請專利範圍第1項不具進步性，證據1分別結合證據
  2、證據3、證據4可證明系爭案申請專利範圍第2、3、5項不具
  進步性，系爭案申請專利範圍第4項為眾所週知之物理現象，
  第6項為業界行之有年之技術等，亦不具進步性等語。
(三)案經被上訴人審查，於94年6月24日以（94）智專三(一)02016字
  第09420584110號專利舉發審定書為「舉發成立，應撤銷專利
  權」之處分。上訴人不服，提起訴願，經遭決定駁回，遂提起
  本件行政訴訟。
二、上訴人起訴主張：查系爭案係佛教光明燈之首先創作裝置，
    亦即佛教光明燈物品領域，並無被舉發之裝置。換言之，不
    能將「聖誕燈、乾燥花、服裝、玩具、派隊」之燈，比擬「
    佛教光明燈」。由證據1圖式可知，證據1係2層可撓性基材
    構造中設導電線，再將LED貫穿可撓性基材後「直接焊接」
    於導電線。而系爭案則為一薄電路板具有一體之導電片，並
    設有插座、電阻，而LED燈係插合於插座，足見證據1絕對是
    不同之技術、結構組成。且第1次舉發審定書曾認「查明證
    據8係LED燈直接焊接於軟膠條印刷電路板上，呈不可重複拆
    、組LED燈，且非是光明燈框，系爭案乃是另有不同構造，
    及使光明燈增進功效」。次查，證據2和系爭案第1次舉發審
    定中之證據10即第00000000號專利案係相同證據，惟兩次舉
    發處分不同，有標準不一；且系爭專利嵌合座與證據2之構
    造型態不同。證據2係設成板片具有一體成型之凸框、孔，
    孔可供插過LED燈，框可限制LED燈身。而系爭案之嵌合座係
    設成一環片具有內、外嵌合勾21、22並勾合焊接於電路板，
    兩者之構造型態不同。再查，證據3和系爭案第1次舉發審定
    中「證據11」相同，被上訴人為不同之處分，有標準不一；
    且第3項（插座）係「附屬項」，當不能單論「插座」而引
    證3其實並非是插座，而是「插件」，係指插合後，不可再
    脫離，此可由其所描述「．．．其腳之末端形成脹大之卡緣
    」及「圖式」可證其是不可脫離。而系爭案之「插座」，即
    是「可插合及脫離」之座並且「焊接於電路板」及其上設有
    「嵌合座20」，而證據3並無「嵌合座」，兩者顯然不同。
    又查，系爭案申請專利範圍第5項「停電電源控制器，充電
    電池」為附屬項，不應單獨論處，系爭案於「光明燈」領域
    具功效增進及進步性。另原處分又稱LED燈可串聯電阻，俾
    得降低電壓，乃眾所皆知之物理現象，故未能增進功效，不
    具進步性；然此論述亦是以基礎零件、原理即否定系爭案，
    而不符「新型專利要旨（當以同類物品比論）」。且縱有串
    聯電阻相同，亦不能否定系爭案對光明燈裝置之創作性等語
    ，求為判決撤銷訴願決定及原處分。
三、被上訴人則以：證據2和第1次舉發審定書中證據10並非相同
    證據；另系爭案申請專利範圍第2項「嵌合座設有內、外嵌
    合勾．．．勾定於LED燈底部」等為熟習該項技術者，結合
    證據1印刷基板及證據2第1圖嵌合座等所能輕易完成者，且
    未能增進功效，不具進步性。證據3雖和前開專利舉發審定
    書中「證據11」相同，然系爭案係就證據3併合證據1主張系
    爭專利第3項附屬項不具可專利性之舉發理由，未見於系爭
    案第1次舉發案，兩次舉發非為相同證據及理由，係可為不
    同之處分；系爭案申請專利範圍第3項「．．．LED燈與可撓
    性電路板之結合．．．設插座．．．」等為熟習該項技術者
    結合證據1印刷基板及證據3第4、5圖電路板上設有數個供
    LED插置之插座等所能輕易完成者，且未能增進功效，不具
    進步性。系爭案申請專利範圍第5項「．．．停電電源控制
    器．．．充電電池．．．不熄燈．．．」等為熟習該項技術
    者結合證據1印刷基板及證據4緊急照明燈等所能輕易完成者
    ，且未能增進功效，不具進步性。查系爭案申請專利範圍第
    4項「LED燈可串聯電阻，俾得降低電壓．．．」等為眾所周
    知之物理現象，為熟習該項技術者所能輕易完成且未能增進
    功效，不具進步性。至系爭案申請專利範圍第6項「．．．
    可撓性電路板，可設成多片一體裝成，予預裁分斷線，使用
    時予各自折斷分離者」等為業界行之有年之技術，為熟習該
    項技術者所能輕易完成且未能增進功效，不具進步性。上訴
    人於訴願答辯時並未就參加人所述為業界行之有年之技術提
    出任何辯駁，被上訴人自得採認。前開審定書第4頁第15行
    起「證據8係發光條及其製造方法，與系爭專利．．．之構
    造、技術手段有明顯之差異，為不同之新型．．．」，並無
    上訴人主張之「查明證據8係LED燈直接焊接．．．不可重複
    拆、組LED燈，且非是光明燈框．．．」之用語。至上訴人
    起訴狀所附證據1實物照片和證據1說明書第2頁第1欄第2～7
    行「以具可撓性之絕緣材質製成帶狀印刷基板，該印刷基板
    縱向兩面以導電材質製成導電迴路．．．」並不相同，系爭
    案不具進步性，故原處分並無違法等語，資為抗辯，求為判
    決駁回上訴人之訴。
四、原審斟酌全辯論意旨及調查證據之結果，以：(一)系爭案其框
    體燈罩座之發光裝置，係設成一佈設有依燈罩座嵌合孔位置
    而對應之LED燈，各LED燈並呈並聯連通，又各LED燈、可撓
    性電路板可依燈罩座之位置，而組定於燈罩座；其特徵在於
    ：該發光裝置組裝LED燈之構件，係設成可撓性電路板，該
    可撓性電路板底面及正面佈設有連通之導電片，使框體中無
    交錯複雜之電線，消除複雜電線衍生之問題，並得組裝、維
    修簡易快速之功效者。(二)經查，系爭案之技術特徵在於「該
    發光裝置組裝LED燈之構件，係設成可撓性電路板，該可撓
    性電路板底面及正面佈設有連通之導電片，使框體中無交錯
    複雜之電線．．．」；而證據1之專利範圍第1項「以具可撓
    性之絕緣材質製成帶狀印刷基板，該印刷基板縱向兩面以導
    電性材質製成導電迴路，並將複數之LED接腳以並聯之方式
    連結於印刷基板上」，二相比較並參照系爭案之圖1及圖5，
    可見兩者均在電路板或基板上二面設導電之導電片或迴路，
    故技術手段實質相同，熟習該項技術者，可輕易將證據1技
    術內容轉用於系爭案所述之「光明燈燈光裝置」，而消除複
    雜電路衍生之問題，並得組裝，維修簡易快速之功效，系爭
    案申請專利範圍第1項未能增進功效，不具進步性。系爭案
    申請專利範圍第2項「嵌合座（20）設有內、外嵌合勾（21
    ）（22）．．勾定於LED燈底部」，而證據2第1圖亦揭露「
    嵌合座」之技術；系爭案申請專利範圍第3項「．．LED燈與
    可撓性電路板之結合．．設插座．．」，而證據3第4、5圖
    電路板上設有數個供LED插置之插座等技術；系爭案申請專
    利範圍第5項「．．停電電源控制器．．充電電池．．不熄
    燈．．」，而證據4之緊急照明燈等亦有相同之功能。因此
    ，熟習上開技術者，結合證據1印刷基板及證據2第1圖嵌合
    座即能輕易完成系爭案申請專利範圍第2項「嵌合座（20）
    設有內、外嵌合勾（21）（22）．．勾定於LED燈底部」之
    技術；結合證據1印刷基板及證據3第4、5圖之於電路板上設
    有數個供LED插置之插座之技術即所能輕易完成系爭案申請
    專利範圍第3項「．．LED燈與可撓性電路板之結合．．設插
    座．．」之技術；結合證據1印刷基板及證據4緊急照明燈即
    能輕易完成系爭案申請專利範圍第5項「．．停電電源控制
    器．．充電電池．．不熄燈．．」之技術；又系爭案上開第
    2、3、5項之技術又未較上述各舉發證據結合者之功效為增
    進。至系爭案申請專利範圍第4項「LED燈可串聯電阻，俾得
    降低電壓．．．」等為眾所周知之物理現象；第6項「．．
    ．可撓性電路板，可設成多片一體裝成，予預裁分斷線，使
    用時予各自折斷分離者」等為業界行之有年之技術，為熟習
    該項技術者所能輕易完成且未能增進功效，上訴人於舉發答
    辯時就參加人所述為業界行之有年之技術乙節，並未提出任
    何辯駁，被上訴人自得予以採認。綜上，被上訴人認定系爭
    案不具進步性，核無不合。(三)系爭案第1次舉發案，該案之
    舉發人提出之證據8為91年5月21日審定公告之第00000000號
    「發光條及其製造方法」專利案、證據10為86年8月11日審
    定公告之第00000000號「電腦用LED指示燈固定裝置」專利
    案、證據11為88年11月11日審定公告之第00000000號「發光
    二極體定位擋塊結構之改良」新型專利案；該案之證據10與
    本件舉發之證據2並非相同證據；證據3雖和系爭案第1次舉
    發之證據11相同，然系爭案係主張證據3併合證據1主張系爭
    案第3項附屬項不具可專利性，其舉發理由與系爭案第1次舉
    發案不同。兩次舉發非為相同證據及理由，被上訴人為不同
    之處分，自非法所不許，亦無上訴人所稱一事再理或證據相
    同而為不同處分之情形。上訴人又主張證據1類似於系爭案
    第1次舉發之證據8，該審定書曾認「查明證據8係LED燈直接
    焊接於軟膠條印刷電路板上，呈不可重複拆、組LED燈，且
    非是光明燈框，系爭案乃是另有不同構造，及使光明燈增進
    功效」云云，查前開審定書第4頁第15行起「證據8係發光條
    及其製造方法，與系爭專利．．之構造、技術手段有明顯之
    差異，為不同之新型．．」，並無上訴人所指稱「查明證據
    8係LED燈直接焊接．．不可重複拆、組LED燈，且非是光明
    燈框．．」之用語，上訴人上述主張，亦無所據。另上訴人
    起訴時所提出之實物及該實物之照片，被上訴人主張該「2
    層可撓性基材（2層膠片）」和證據1說明書第2頁第1欄第2
    ～7行「以具可撓性之絕緣材質製成帶狀印刷基板，該印刷
    基板縱向兩面以導電材質製成導電迴路．．」並不相同，上
    訴人就此未為證明，況專利是否具有新穎性及進步性乃依專
    利說明所載之申請專利範圍為準，故上訴人此部份之證據亦
    無足憑採。再，被上訴人係依參加人提出之舉發理由參酌其
    提出之舉發證據，依各該專利說明所載之申請專利範圍逐項
    比對系爭案是否具有進步性，並非如上訴人所稱以基礎零件
    、原理、部分功能比論，故其審查並無違背新型專利意旨之
    情形，上訴人此部分主張亦非可採，所舉經濟部經75訴字第
    53595號訴願決定、被上訴人90年7月4日（90）智專三(三)050
    51字第09089001035號專利異議審定書及前經濟部中央標準
    局84年5月26日（84）台專（）02007字第122230號專利舉
    發審定書，亦無法為有利上訴人之論據。末查，上訴人主張
    系爭案係用於光明燈上，與證據1不同，二者屬不同類物品
    ，持以比較，有違新型專利意旨云云；惟證據1亦係使用於
    燈飾上，光明燈亦為燈飾之一種，且法律亦未限制發明人不
    得將專利原理運用於相關領域上，故於運用後是否具有進步
    性係依其發明是否具有功效增進或為熟悉該項技術領域者所
    能輕易完成而定，是上訴人此項主張核非可採。綜上所述，
    被上訴人據以為本件「舉發成立，應撤銷專利權」之處分，
    並無違法，訴願決定，予以維持，亦無違誤，上訴人訴請撤
    銷為無理由，應予駁回。至上訴人請求送請財團法人生產力
    中心鑑定，依全要件、均等論等原則，以證明系爭案與舉發
    證據是否相同乙節。本院以為被上訴人從未認定系爭案與舉
    發證據相同，且全要件、均等論等原則，係判定專利是否侵
    權時所使用之法則，核與判斷專利是否具備新穎性及進步性
    等專利要件之原則有間，且兩造均能對系爭案及舉發證據為
    充分之主張及論證，故應無送鑑定之必要。另本件事證已明
    ，因將訴願決定及原處分均予維持，駁回上訴人之訴。
五、本院按：
(一)現行專利法第136條第1項僅對異議案件規定：「本法中華民國
  92年1月3日（該日期係立法院三讀通過日期並非施行日期，因
  現行專利法第138條規定：本法除第11條自公布日施行外，其
  餘條文之施行日期，由行政院定之。玆行政院以93年6月8日院
  臺經字第0930026128號令核定自93年7月1日施行）修正施行前
  ，已提出之異議案，適用修正施行前之規定。」對於舉發案件
  ，並未規定其適用法規基準時，則本件舉發審定是否有違法事
  由，程序事項應適用94年6月24日舉發審定時即現行專利法舉
  發程序之規定，實體事項從專利核准審定時專利法規定。經查
  ，系爭案之申請日為88年3月17日，被上訴人於89年8月25日審
  定准予專利，故系爭案是否有應撤銷專利權之情事，自應以核
  准審定時83年1月23日修正施行之專利法為斷。按凡對物品之
  形狀、構造或裝置之創作或改良，而可供產業上利用者，得依
  法申請取得新型專利，固為系爭專利核准時專利法第97條暨第
  98條第1項所明定；惟其新型如「係運用申請前既有之技術或
  知識，而為熟習該項技術者所能輕易完成且未能增進功效時」
  ，仍不得依法申請取得新型專利，復為同法第98條第2項所明
  定。
(二)原判決關於被上訴人已就系爭案申請專利範圍各請求項逐項比
  對引證案，認定系爭案不具進步性，並無不合之事實；參加人
  所提兩次舉發非為相同證據及理由，被上訴人為不同之處分，
  自非法所不許，亦無上訴人所稱一事再理或證據相同而為不同
  處分之情形，以及上訴人主張系爭案係用於光明燈上，與證據
  1不同，二者屬不同類物品，持以比較，有違新型專利意旨云
  云；如何不可採等事項，均詳予以論述，是原判決所適用之法
  規與該案應適用之現行法規並無違背，與解釋判例，亦無牴觸
  ，並無所謂原判決有違背法令之情形；上訴意旨以：證據2、3
  和系爭案第1次舉發審定中之證據10、11係相同證據，惟兩次
  舉發處分不同，實是標準不一云云，無非係重述其在原審業經
  主張而為原判決摒棄不採之陳詞，並非可採。
(三)按舉發審定時即現行專利法施行細則第3條第2項（修正前專利
  法施行細則第2條第3項相同文字移列）規定：「申請專利及辦
  理有關專利事項之文件，應用中文；證明文件為外文者，專利
  專責機關認有必要時，得通知申請人檢附中文譯本或節譯本。
  」蓋作為舉發案專利要件新穎性、進步性比對證據之引證文件
  ，其內容包括申請專利範圍、說明與圖式，均可作為先前技術
  進行比對，其圖式已明確揭露技術特徵者，自得作為引證文件
  之一部分。是依上開施行細則規定在申請舉發案舉發人所提舉
  發引證證據為外文本者，專利專責機關如認有必要時，自得通
  知當事人檢附該證據與待證事實有關之部分的中文譯本或節譯
  本。但若專利專責機關以外文書證中已清楚揭露足堪比對之圖
  式，認無中文譯本亦可審查而無檢附中文譯本之必要或認中文
  譯本並無錯誤者，自無庸再通知申請人檢附中文譯本或節譯本
  。經查，本舉發案之證據1雖為日文本，然參加人於舉發理由
  中已有節譯中文亦於引證文件證據1附有圖式，被上訴人為專
  利專責機關自得斟酌是否再通知申請人檢附中文譯本或節譯本
  之必要。再者，證據1之專利範圍第1項參加人於舉發申請書中
  翻譯為「以具可撓性之絕緣材質製成帶狀印刷基板，該印刷基
  板縱向兩面以導電性材質製成導電迴路，並將複數之LED接腳
  以並聯之方式連結於印刷基板上」，經核上開譯文將「電飾部
  材端子部」逕譯為「接腳」，「側、、、、電氣的」等
  文字未譯出及非日文常用漢字「夫夫」（；中譯：個
  別）等部分未譯出，雖未完備，惟舉發人係以證據1主張已揭
  露「以可撓性電板取代電線之方式」之先前技術，上開譯文已
  大略指出其技術特徵，是以被上訴人認證據1圖示及所提中譯
  文已揭露足堪比對之技術特徵，而未再通知申請人檢附中文譯
  本或節譯本，自無違誤。況上訴人於舉發答辯時並未對該日文
  本未翻譯成中文部分提出質疑，且就舉發理由對證據1與系爭
  專利之比較實質答辯，且迄至提起本件上訴均未具體指出證據
  1之中譯文有何影響本件認定結果之違誤。是以上訴人上訴意
  旨略謂：本件舉發案之舉發證據1係日本特開平0-000000號專
  利公報，全篇係日文，舉發理由以個人主觀撰寫「一小段中文
  描述證據1之內容」，並未對證據1作詳細全文翻譯成我國法定
  文字中文，被上訴人未要求舉發人需提出翻譯本，即依舉發人
  個人片面之詞審核實對上訴人不公云云，並非可採。
(四)又按行政訴訟法第138條規定：「行政法院得囑託普通法院或
  其他機關、學校、團體調查證據。」第162條規定：「行政法
  院認有必要時，得就訴訟事件之專業法律問題徵詢從事該項學
  術研究之人，以書面或於審判期日到場陳述其法律上意見。」
  行政法院固得就訴訟事件之專業法律問題徵詢從事該學術研究
  之人陳述其法律意見或送請鑑定，然以認有必要為前提，行政
  法院就當事人爭議之事項，依有關卷證資料即可逕行判斷認定
  者，自無徵詢從事學術研究之人陳述法律上意見之必要。本件
  原審固未就專業法律問題徵詢從事該學術研究之人或送請鑑定
  ，但是否徵詢從事該學術研究之人陳述專業法律意見或送請鑑
  定，係屬法院職權之行使，除非原審採證違反經驗或論理法則
  等，否則，尚難憑此即認定原審違反採證法則。上訴人以：上
  訴人對「二次舉發相同證據出現二種不同認定結果」問題，向
  原審法院要求「需送請其他機關鑑定」鑑定「本舉發案是否相
  同於各舉發證據」一事，被上訴人表示反對，原審法院即不送
  鑑定，對上訴人實是不公平，且原審對「為何不送其他機關鑑
  定之理由」，於判決書中未載明，顯不備理由云云，無非就原
  審法院職權之行使，指摘違法，亦非足採。
六、從而，上訴論旨，仍執前詞，指摘原判決違背法令，求予廢
    棄，為無理由，應予駁回。
據上論結，本件上訴為無理由。依行政訴訟法第255條第1項、第
98條第1項前段，判決如主文。
中    華    民    國    98    年    4     月    2     日
                    最高行政法院第四庭
                        審判長法官  劉  鑫  楨
                              法官  帥  嘉  寶
                              法官  黃  淑  玲
                              法官  劉  介  中
                              法官  曹  瑞  卿
以  上  正  本  證  明  與  原  本  無  異
中    華    民    國    98    年    4     月    6     日
                              書記官  張  雅  琴


司法院資訊處製作；財團法人民間司法改革基金會備份。
